【裁判字號】    96,訴,1698
【裁判日期】    970530
【裁判案由】    分割共有物
【裁判全文】
臺灣臺中地方法院民事判決              96年度訴字第1698號
原      告  子○○
訴訟代理人  許博堯律師
複代理人    陳宏盈律師
被      告  乙○○
訴訟代理人  戊○○
被      告  庚○○
被      告  癸○○
被      告  壬○○
兼上列三人共同
訴訟代理人  辛○○    住台中縣.
被      告  丙○○    住台中縣.
被      告  甲○○    住台中縣.
被      告  德佶紡織廠股份有限公司
                      設台中縣.
法定代理人  丁○○    住同上
上列三人共同
訴訟代理人  寅○○    住台中縣.
被      告  己○○    住台中縣.
                        號
被      告  丑○○    住台中縣.
上列當事人間請求分割共有物事件，本院於民國97年5月26日言
詞辯論終結，判決如下：
    主      文
兩造共有坐落台中縣龍井鄉○○○段603地號土地（地目林、面
積10,545.04平方公尺）、同段693地號土地（地目林、面積3,73
7.34平方公尺）、同段696地號土地（地目林、面積1,016.54平
方公尺）准予變賣，所得價金由兩造按附表所示應有部分之比例
分配。
訴訟費用由兩造依附表所示應有部分之比例負擔。
    事實及理由
壹、程序事項：
    被告庚○○、癸○○、翁顯雄、辛○○、丑○○、己○○經
    合法通知，均未於最後言詞辯論期日到場，核無民事訴訟法
    第386條各款所列情形，爰依原告之聲請，由其一造辯論而
    為判決。
貳、兩造爭執要旨：
  一、原告主張：坐落台中縣龍井鄉○○○段603、693、696地
      號土地（以下簡稱系爭3筆土地）為兩造所共有，各共有人
      之應有部分如附表所示。系爭3筆土地依其使用目的並無
      不能分割之情事，且兩造間亦無不可分割之約定，爰依法
      請求分割。惟因被告丙○○、甲○○及德佶紡織廠股份有
      限公司等3人已提供系爭3筆土地之共有持分予訴外人波羅
      蜜國際貿易有限公司設定抵押權，如逕為原物分割，而抵
      押權人不同意抵押權於分割後轉載至丙○○等3人所分得
      單獨所有之土地上，各共有人日後分得之土地仍將存有波
      羅蜜國際貿易有限公司之抵押權，嚴重影響其餘共有人之
      利益；且系爭3筆土地之共有人雖相同，但土地位置並未
      相毗鄰，依法亦無法合併分割而將共有人在上述3筆土地
      之持分集中分在特定地號土地上。從而系爭3筆土地應採
      變價分割，此係對全體共有人最有利方式，亦不影響被告
      等人行使優先購買權等語。並聲明：(1)請求就兩造共有之
      系爭3筆土地准予變價分割；(2)訴訟費用由兩造依附表所
      示應有部分之比例負擔。
  二、被告乙○○、庚○○、癸○○、壬○○、辛○○、丙○○
      、甲○○、德佶紡織廠股份有限公司（以下簡稱乙○○等
      8人）抗辯：渠等已達成協議，同意依96年12月24日所提
      協議書之分割方案為分割，即除693地號土地之上半部分
      割出2,868.54平方公尺給原告及被告己○○、丑○○外，
      其餘部分，被告乙○○等8人願按應有部分比例繼續保持
      共有。
  三、被告己○○、丑○○同意採變價分割。
參、得心證之理由：
  一、按除因物之使用目的不能分割或契約訂有不分割之期限者
      外，各共有人得隨時請求分割共有物；又分割之方法不能
      協議決定者，法院得因任何共有人之聲請為原物分割或變
      價分割，民法第823條第1項、第824條第2項分別定有明文
      。茲查，原告主張系爭3筆土地為兩造所共有（應有部分
      如附表所示），該3筆土地依其使用目的並無不能分割之
      情事，且兩造間亦無不分割之約定，而渠等無法協議分割
      等事實，業據原告提出該3筆土地之登記謄本及地籍圖謄
      本為證，被告等人對此不為爭執，故可信為真實。從而原
      告請求將系爭3筆土地為裁判分割，於法核無不合，應予
      准許。
  二、被告乙○○等8人雖主張渠等已達成協議，同意依96年12
      月24日所提協議書之分割方案為分割，即除693地號土地
      之上半部分割出2,868.54平方公尺給原告及被告己○○、
      丑○○外，其餘部分，被告乙○○等8人願按應有部分比
      例繼續保持共有云云。惟被告乙○○等8人主張之分割方
      案，須以系爭3筆土地合併分割為其前提。然按「分割共
      有物之訴，係就同一共有關係之共有物予以分割，使共有
      人各就共有物之一部分單獨取得所有權之形成訴訟。故數
      共有物，除依其性質及其共有人與應有部分均相同，並經
      共有人全體同意者外，尚難認其得為合併分割。」最高法
      院85年度台上字第2959號民事裁判要旨可資參照。茲查，
      系爭3筆土地雖為兩造所共有，且兩造就各筆土地之應有
      部分均相同，但原告不同意合併分割，且該3筆土地並未
      相毗鄰，亦非原屬一筆土地，嗣因共有人先行分筆或地政
      機關依法逕行分割之情形，故系爭3筆土地尚無從為合併
      分割。準此，則被告乙○○等8人主張之分割方案，即無
      從採認。
  三、次按裁判分割共有物，屬形成判決，法院定共有物之分割
      方法，固應斟酌當事人之聲明、共有物之性質、經濟效用
      及全體共有人之利益等，而本其自由裁量權為公平合理之
      分配，但並不受當事人聲明、主張或分管約定之拘束（最
      高法院93年度台上字第1797號民事裁判要旨參照）；又共
      有物分割應審酌共有人之應有部分比例，各共有人之意願
      ，各共有人間有無符合公平之原則及整體共有人之經濟利
      益等因素為通盤之考量，以求得最合理之分割方法。經查
      ：
    (一)系爭3筆土地其上並無地上物，附近有台電高壓電塔經
        過，北側有第二高速公路經過，第二高速公路開通前係
        種植相思樹，開通後則未再使用該土地等情，業經本院
        於96年11月8日至土地現場勘驗屬實，有勘驗筆錄及現
        場拍攝之照片6幀在卷可稽。
    (二)原告雖曾主張將系爭3筆土地各分成二部分，其中一部
        分由原告及被告己○○、丑○○分得並按應有部分維持
        共有，另一部分由被告乙○○等8人分得並按應有部分
        維持共有（即如台中縣清水地政事務所96年11月23日清
        地測字第0960020813號函檢送之鑑定成果圖所示之分割
        方案），且訴外人波羅蜜國際貿易有限公司亦已出具同
        意其抵押權於系爭3筆土地分割後全部轉載至被告丙○○、甲○○、德佶紡織廠股份有限公司所分得土地之同
        意書，此有該同意書附卷足憑。惟按「分割共有物，以
        消滅共有關係為目的。法院裁判分割共有土地時，除因
        該土地內部分土地之使用目的不能分割（如為道路）或
        部分共有人仍願維持其共有關係，應就該部分土地不予
        分割或准該部分共有人成立新共有關係外，應將土地分
        配於各共有人單獨所有。」最高法院69年台上字第1831
        號判例可資參照。茲被告乙○○等8人同意就其分得部
        分繼續維持共有，乃以系爭3筆土地合併分割後將693地
        號土地之上半部分割出2,868.54平方公尺給原告及被告
        己○○、丑○○為條件，已如前述，故應認為就原告主
        張之分割方法而言，被告乙○○等8人係不同意就分得
        部分繼續維持共有。而被告乙○○等8人既然不同意就
        分得部分繼續維持共有，則原告主張之該分割方案，自
        難採認。
    (三)系爭3筆土地其中693地號面積為3,737.34平方公尺，地
        形成近梯形；696地號面積為1,016.54平方公尺，地形
        成狹長形，此有前述土地登記謄本及地籍圖謄本在卷可
        參。該2筆土地若依各共有人之應有部分予以細分，多
        數共有人分得之土地將過於狹小，難以利用，且該分割
        結果，勢將破壞地形之完整性，其利用價值必然嚴重減
        損。至於其中603地號面積雖有10,545.04平方公尺，且
        地形狹長但完整，惟因共有人多達11人，各共有人之應
        有部分亦不盡相同，兩造就該筆土地依各共有人之應有
        部分為分割之情形，並未提出任何分割方案供本院參酌
        ；而本院如逕依職權擬定分割方案，兩造對應採東西向
        分割或南北向分割、各共有人分得之位置等問題，勢必
        各執己見，爭執不下，故本院若以自行擬定之分割方案
        強為原物分割，恐難符合多數共有人之意願，反將徒增
        困擾。準此，為能發揮系爭3筆土地之經濟效能，並追
        求全體共有人之最大利益，本院認為該3筆土地均不宜
        為原物分割，而應予變價分割，將價金依共有人之應有
        部分比例分配予兩造，較屬適當，爰判決如主文第一項
        所示。
  四、末按分割共有物之訴，本質上並無訟爭性，兩造本可互換
      地位，由任一共有人起訴請求分割，均無不可。本件原告
      起訴雖於法有據，但被告之應訴實因訴訟性質所不得不然
      ，本院認為訴訟費用由敗訴當事人負擔，顯失公平，而應
      由兩造依其應有部分之比例分擔，較為公允，爰諭知如主
      文第二項所示。
肆、一造辯論及訴訟費用負擔之依據：民事訴訟法第385條第1項
    前段、第80條之1。
中    華    民    國    97    年    5    月    30     日
                  民事第三庭    法  官  游文科
正本係照原本作成。
如對本判決上訴，須於判決送達後20日內向本院提出上訴狀。
中    華    民    國    97   年    5     月    30    日
                                書記官
附表：
兩造共有系爭3筆土地之地號、地目、面積及應有部分如下：
一台中縣龍井鄉○○○段603地號、地目林、面積10,545.04平方
  公尺。
二台中縣龍井鄉○○○段693地號、地目林、面積3,737.34平方
  公尺。
三台中縣龍井鄉○○○段696地號、地目林、面積1,016.54平方
  公尺。
（註：各共有人就該3筆土地之應有部分相同，其應有部分如後
  所示）
┌──┬────────────┬─────────┐
│編號│    共有人              │    應有部分      │
├──┼────────────┼─────────┤
│ 1  │    子○○              │    48分之3       │
├──┼────────────┼─────────┤
│ 2  │    乙○○              │    16分之3       │
├──┼────────────┼─────────┤
│ 3  │    庚○○              │    16分之4       │
├──┼────────────┼─────────┤
│ 4  │    辛○○              │    16分之2       │
├──┼────────────┼─────────┤
│ 5  │    癸○○              │    16分之1       │
├──┼────────────┼─────────┤
│ 6  │    壬○○              │    16分之1       │
├──┼────────────┼─────────┤
│ 7  │    丙○○              │    24分之1       │
├──┼────────────┼─────────┤
│ 8  │    甲○○              │    24分之1       │
├──┼────────────┼─────────┤
│ 9  │德佶紡織廠股份有限公司  │    24分之1       │
├──┼────────────┼─────────┤
│ 10 │    己○○              │    48分之3       │
├──┼────────────┼─────────┤
│ 11 │    丑○○              │    48分之3       │
└──┴────────────┴─────────┘


司法院資訊處製作；財團法人民間司法改革基金會備份。
